最高法院刑事判決　　　　　　　　　　　　　　　九十三年度台上字第二七九六號
　　上　訴　人　丙○○
　　被　　　告　甲○○
　　　　　　　　丁○○
　　　　　　　　乙○○
右上訴人因自訴被告等偽造文書等罪案件，不服台灣高等法院台中分院中華民國九十
三年二月二十日第二審更審判決（九十二年度重上更(二)字第二七二號，自訴案號：台
灣台中地方法院八十五年度自字第四０六號），提起上訴，本院判決如左：
    主  文
原判決撤銷，發回台灣高等法院台中分院。
    理  由
本件原判決以上訴人即自訴人丙○○自訴意旨略以：緣被告甲○○、乙○○、丁○○
三人已死亡之父親連明堂與上訴人丙○○為同胞兄弟，曾共同經營協豐機械廠有限公
司（下稱協豐公司）與協旺盛工業有限公司（下稱協旺盛公司），其中協豐公司負責
人登記為連明堂，協旺盛公司負責人則登記為上訴人。不料上開兩家公司於民國六十
五年一月初發生財務困難，致連明堂使用之農會支票（俗稱農會票）六十一張，計面
額新台幣（下同）三百零一萬二千九百五十五元，及自訴人使用之銀行及合作社支票
（俗稱甲種票）一一五張，計面額二千三百五十二萬元均遭退票，以致無法繼續經營
，乃共同協議同意由連明堂負責收回全部農會票，上訴人負責收回全部甲種票，及處
分協旺盛公司全部財產，抵償兩家公司對外之共同負債，而留下連明堂與上訴人各有
二分之一財產之協豐公司，委由連明堂繼續經營。當時連明堂使用農會票免受票據法
之追訴，上訴人使用甲種票應受票據法之追訴通緝，所以兩人即協議在不變更原登記
協豐公司負責人連明堂名義之情形下，委由連明堂繼續經營協豐公司，又因上訴人使
用之甲種票為上訴人個人名義之支票，為免上訴人長子連永宗所有坐落台中市○區○
○路五小段三二｜二號、三二｜八號、三二｜一三號三筆土地遭債權人處分，即與連
明堂口頭信用協議，約定信託登記與連明堂保管，俟債務清償後，再移轉登記予連永
宗所有。乃於六十五年四月三十日兩人共同書立同意書一紙，於第一條訂立：「協豐
機械廠有限公司歸由甲方（指連明堂）繼續經營，而甲方開出之農會票未收回部分由
甲方負責收回。」等語，連明堂、連邱桂香（即連明堂之妻，已死亡）及乙○○三人
明知在前開同意書並無訂明協豐公司歸連明堂所有，或歸連邱桂香及乙○○所有之約
定，卻利用上訴人因犯票據法受通緝期間，於六十五年六月二十五日共同偽造協豐公
司股東同意書一紙，上載「茲同意事項如下：一、股東連明堂出資額新台幣一十萬元
整全部讓於連邱桂香。二、股東丙○○出資額新台幣一十萬元整全部讓與乙○○。三
、推連邱桂香為執行業務股東。四、同意修改章程草案。」等語，並共同偽刻上訴人
之印章一顆，蓋於其上後再偽造上訴人之署押於其上，並將之提出於台灣省政府建設
廳核准，使公務員登載於職務上所掌之公文書，變更登記連邱桂香為執行業務股東、
乙○○為股東，而竊盜、竊佔、侵占上訴人在協豐公司應有之二分之一財產。上訴人
於六十九年十二月初發覺上情立即向連明堂理論，連明堂自知理虧，遂於六十九年十
二月十日與上訴人一同前去鄭焜讓家，書立附停止條件同意書，約定上訴人收回甲種
票及農會票債務清楚後，連明堂承諾將協豐公司之財產二分之一歸於上訴人。至七十
年支票一七六張全部收回，上訴人即請求連明堂履行同意書之約定，連明堂每以協豐
公司財產未處分，無現金履行支付為由，一拖再拖，拖至七十六年三月一日藉雙方均
返鄉掃墓之便，再要求連明堂履行同意書時，適逢見證人鄭焜讓出國，連明堂就再書
立書據一紙，承諾待鄭焜讓返國後再行處理，不料連明堂於七十七年八月十九日死亡
，上訴人不得不向其繼承人即乙○○、甲○○、丁○○及其母連邱桂香等人請求履行
連明堂所承諾之同意書內容，惟其等以死無對證而拒絕履行。上訴人遂於八十年間申
請台中市東區區公所調解委員會調解不成立，不得已於八十年六月六日向台灣台中地
方法院民事庭提起土地所有權移轉登記之訴，經該院民事庭判決敗訴後，上訴人再提
起上訴。詎乙○○於台灣高等法院台中分院八十年度上字第四二一號審理本件民事事
件時，竟提出六十五年六月二十五日乙○○與連邱桂香及連明堂所共同偽造之協豐公
司股東同意書、公司章程、變更登記事項卡等文件於該院民事庭作證，而行使使公務
員登載不實於職務上所掌之公文書，致該院民事庭於八十年十二月九日判決上訴人敗
訴。而甲○○、丁○○於該件民事訴訟中，明知乙○○所提出之資料為使公務員登載
不實之公文書，竟幫助乙○○在法院主張該公文書為真正無虛，使法院信而為真，誤
導法院判決偏差，致上訴人敗訴，幫助乙○○、連邱桂香竊盜、竊佔、侵占上訴人之
不動產及動產。甲○○、乙○○、丁○○三人又共同誣告上訴人偽造連明堂於六十九
年十二月十日在鄭焜讓處書立之同意書，並舉證人紀劉桂蘭於案情有重要關係之事項
而為虛偽之陳述，誤導法院判決錯誤，判處上訴人有期徒刑六月，而甲○○、丁○○
係民事訴訟之被告，又係胞兄妹，是依刑法第三十一條與乙○○均屬共犯，因認乙○
○、甲○○、丁○○共犯刑法第二百十條、第二百十四條、第二百十六條、第二百十
七條第一項、第三百二十條第一項、第二項及侵占罪，又認乙○○、甲○○、丁○○
誣告上訴人，致上訴人經法院判處有期徒刑六月，係共犯刑法第一百六十九條第一項
之誣告罪嫌云云。經審理結果，撤銷第一審關於乙○○、甲○○、丁○○偽造私文書
、偽造印章、使公務員登載不實文書、竊盜、竊佔，及乙○○行使偽造私文書部分之
判決，改判諭知乙○○被訴偽造私文書、行使偽造私文書、偽造印章、使公務員登載
不實文書、竊盜、竊佔部分均自訴不受理；甲○○、丁○○被訴幫助竊盜、竊佔部分
均自訴不受理。並就乙○○、甲○○、丁○○被訴誣告、行使公務員登載不實文書（
訴訟上行使）部分，犯罪不能證明，因而維持第一審諭知無罪之判決，駁回上訴人在
第二審之上訴，固非無見。
惟查(一)、對於判決之一部上訴者，其有關係之部分，視為亦已上訴，為刑事訴訟法第
三百四十八條第二項所明定，並有本院六十九年台上字第二０三七號、六十九年台上
字第四五八四號、七十年台上字第四六七三號判例可資參照。卷查本件自訴意旨認被
告等所犯各罪，均應依刑法第五十五條從一重處斷，有自訴狀在卷可稽（見第一審卷
第三、四頁），是雖第一審未就自訴狀所記載之事實，即乙○○於六十五年六月二十
五日偽造上開同意書之同時，另偽造上訴人之署押於同意書上，認乙○○又涉犯刑法
第二百十七條之偽造署押罪嫌，加以審理，但上訴人提起第二審上訴時，一部上訴效
力及於全部，第二審仍應一併就上揭偽造署押部分加以審理，始為適法。然原判決以
該偽造署押部分，第一審並未加以判決，上訴人除得請求第一審法院補充判決外，不
能對該部分聲明不服，請求救濟，該部分上訴，於法自有未合云云（見原判決第七頁
），而駁回該部分上訴，已有違法。(二)、依上訴人自訴之內容以觀，上訴人除自訴乙
○○與連明堂、連邱桂香於六十五年六月二十五日共同偽造協豐公司股東同意書一紙
，持向台灣省政府建設廳申請變更登記外，另指乙○○於原審法院審理八十年度上字
第四二一號所有權移轉登記事件時，復提出上開偽造之同意書及公司章程，變更登記
事項卡等文件為證而行使之，致上訴人受敗訴之判決；認乙○○八十年間之行為，亦
犯有刑法第二百十六條，第二百十條，第二百十四條之罪，第一審判決就乙○○於訴
訟中提出上開同意書之行為，是否構成行使偽造私文書罪，並未加以審理，原審亦未
論及，自有已受請求之事項而未予判決之違法。(三)、上訴人於自訴狀除指訴甲○○，
丁○○為乙○○行使使公務員登載不實事項於公文書，竊盜，竊佔等罪嫌之幫助犯外
，並指稱「乙○○與甲○○及丁○○為胞兄妹的關係，同時亦是本件民事訴訟之共同
被告，應論為刑法第三十一條規定之因身分或其他關係成立之罪，乃以共犯論，亦應
與乙○○同負刑法第二百十條，第二百十七條第一項，第二百十四條，第二百十六條
，第三百二十條第一、二項之罪責，依同法第五十五條處斷」云云（見第一審卷第三
頁背面，第四頁正面）。自訴事實已敘及甲○○、丁○○於八十年共同行使偽造上開
同意書（即(二)部分），然第一審判決對於甲○○、丁○○該部分行為是否構成共同行
使偽造私文書，並未加以審理，原判決亦未論及，復有已受請求事項未予判決及理由
不備之違法。以上或係上訴意旨所指摘，或為本院得依職權調查之事項，應認原判決
仍有撤銷發回更審之原因。至原判決其餘部分，因自訴意旨認有裁判上一罪之關係，
基於審判不可分之原則，併予發回。
據上論結，應依刑事訴訟法第三百九十七條、第四百零一條，判決如主文。
中　　　華　　　民　　　國　　九十三　　年　　　五　　　月　　三十一　　日
                              最高法院刑事第二庭
                                  審判長法官  陳　錫　奎
                                        法官  洪　清　江
                                        法官  李　伯　道
                                        法官  洪　文　章
                                        法官  花　滿　堂
      右正本證明與原本無異
                                              書  記  官
中　　　華　　　民　　　國　　九十三　　年　　　六　　　月　　　四　　　日
                                                                        Ｋ
